【裁判字號】    96,訴,1196
【裁判日期】    970121
【裁判案由】    拆屋還地等
【裁判全文】
臺灣板橋地方法院民事判決              96年度訴字第1196號
原      告  壬○○
訴訟代理人  蘇清文律師
            張馻哲律師
被      告  癸○○
被      告  己○○
被      告  辛○○
上列三人
訴訟代理人  溫光雄律師
被      告  丙  ○    住台北縣永和市○○路○段43巷10號2樓
被      告  庚○○    住同上
被      告  戊○○    住同上
被      告  甲  ○    住758.
              指定送達處所  台北縣永和市○○路○段43巷10
上列四人
訴訟代理人  子○○    住台北縣永和市○○路○段43巷10號2樓
上列當事人間請求拆屋還地等事件，經本院於民國97年1 月7 日
言詞辯論終結，判決如下：
    主  文
被告辛○○、丙○、庚○○、甲○、戊○○應將坐落台北縣永和
市○○段第三五六號土地如附圖所示A 部分（面積十三點九四平
方公尺）地上物拆除，將土地返還原告及其餘共有人。
被告辛○○應將坐落台北縣永和市○○段第三六四號土地如附圖
所示C 部分（面積一百三十四點七五平方公尺）地上物拆除，將
土地返還原告及其餘共有人。
被告辛○○、丙○、庚○○、甲○、戊○○應連帶給付原告新臺
幣壹仟伍佰伍拾貳元，及被告辛○○自民國九十六年六月十三日
起；被告丙○、庚○○、戊○○自民國九十六年十月四日起；被
告甲○自民國九十六年十二月十二日起，均自清償日止，按年息
百分之五計算之利息。
被告辛○○應給付原告新臺幣玖佰壹拾元。被告辛○○、丙○、
庚○○、戊○○應連帶給付原告新臺幣伍佰肆拾壹元。被告辛○○、丙○、庚○○、甲○、戊○○自民國九十六年十二月十二日
起至返還土地之日止，按月連帶給付原告新臺幣貳佰肆拾陸元。
原告其餘之訴駁回。
訴訟費用由被告辛○○負擔百分之五十；被告辛○○、丙○、庚○○、甲○、戊○○連帶負擔百分之五，餘由原告負擔。
本判決第一、三項於原告以新臺幣壹佰萬元為被告辛○○、丙○
、庚○○、甲○、戊○○供擔保後，得假執行；被告辛○○、丙○、庚○○、甲○、戊○○如以新臺幣壹佰萬元為原告預供擔保
，得免為假執行。
本判決第二項於原告以新臺幣捌佰柒拾伍萬元為被告辛○○供擔
保後，得假執行；被告辛○○如以新臺幣捌佰柒拾伍萬元為原告
預供擔保，得免為假執行。
原告其餘假執行之聲請駁回。
   事實及理由
一、原告主張：
  (一)坐落台北縣永和市○○段363 、364 、356 號土地（下稱36
    3 號、364 號、356 號）為原告與訴外人所共有（應有部分
    依序為7/25、7/25、7/50），詎被告之被繼承人許文全未經
    全體土地共有人同意，竟在系爭363 、356 號土地上搭建門
    牌號碼台北縣永和市○○路○ 段18巷4 弄1 號建物（位置如
    附圖A 、B 所示，下稱系爭建物），嗣許文全於84年2 月9
    日死亡，故系爭建物現由被告全體取得所有權。爰依民法第
    767 條、第821 條規定，請求被告將系爭建物拆除，將占用
    之土地返還原告及其餘共有人。
  (二)另被告癸○○、己○○、辛○○在系爭364 號土地上搭建鐵
    皮棚架以供停車使用（下稱系爭停車棚），併依民法第767
    條、第821 條規定，請求被告癸○○、己○○、辛○○將鐵
    皮棚架拆除（位置如附圖C 所示），將占用土地返還原告及
    其餘共有人。
  (三)關於相當於租金之損害部分（請求權基礎為不當得利及共同
    侵權行為法律關係）：
    系爭土地鄰近永和市○○路及中正路口，地處永和市○○○○地段，地理環境優良，附近有頂溪捷運站、中正橋交通十
    分便利，另鄰近樂華觀光夜市、台北縣立永平高中，生活機
    能便利，故以申報地價10% 計算相當於租金之利得及損害，
    應屬妥適。即
    (1)系爭356 號土地，無權占用面積13.94 平方公尺，申報地
      價每平方公尺1 萬5,120 元，以原告應有部分7/50，並自
      95年11月21日起至96年5 月31日止，共192 日，被告應連
      帶給付原告1,552 元（15120*13.94*192/365*7/50=1,552
      ）。另自起訴狀繕本送達翌日起至返還土地之日止，按月
      給付246元（15120*13.94*7/50*1/12=246）。
    (2)系爭363 號土地，無權占用面積124.35平方公尺，申報地
      價每平方公尺1 萬5,120 元，以原告應有部分7/25，並自
      95年11月21日起至96年5 月31日止，共192 日，被告應連
      帶給付原告27,693元（15120*124.35*192/365*7/25=27,
      693） 。另自起訴狀繕本送達翌日起至返還土地之日止，
      按月給付4,387元（15120*124.35*7/25*1/12=4,387） 。
    (3)基上，至96年5 月31日止，被告應連帶給付2 萬9245元；
      自起訴狀繕本送達翌日起至返還土地之日止，則應按月給
      付4,633元。
  (四)併為聲明：
    (1)被告應將坐落系爭363 、356 號土地上如附圖所示A （面
      積19.34 平方公尺）、B （面積124.35平方公尺）部分之
      建物拆除，將占用土地返還原告及其餘共有人。
    (2)被告癸○○、己○○、辛○○應將坐落系爭364 號土地上
      如附圖所示C （面積134.75平方公尺）部分地上物拆除，
      將占用土地返還原告及其餘共有人。
    (3)被告應連帶給付原告2 萬9,245 元，及自起訴狀繕本送達
      翌日起至清償日止，按年息5%計算之利息；暨自起訴狀繕
      本送達翌日起至返還土地之日止，按月連帶給付原告4,63
      3 元。
    (4)原告願供擔保請准宣告假執行。
二、被告癸○○、己○○、辛○○抗辯：
  (一)系爭建物為許文全所原始起造，被告辛○○僅繼承人之一，
    被告癸○○、己○○則非事實上處分權人。實則許文全於48
    年間搭建系爭建物時，係經土地所有人同意，並非無權占有
    。即系爭363 號、364 號土地重測前為溪洲段頂溪洲小段22
    3-64、223-31號土地，並於54年7 月17日由被告辛○○之祖
    父許源心取得全部所有權，嗣許源心於55年8 月17日去世後
    ，由許文全、許文梅、許文仕、許文發、許文合5 人繼承。
    系爭356 號土地重測前為溪洲段頂溪小段223-65號土地，許
    文全亦係共有人之一。
  (二)系爭停車棚則為土地共有人全體所出資興建，被告癸○○等
    三人並無事實上處分權。即系爭364 號土地係於86年間由大
    房許文梅之子丁○○雇工人將地上破舊物拆除後，經五房共
    有人後代全體同意出資建造鐵皮車棚供停車使用（二房辛○○、三房許富榮、四房許慶霖、五房許貴棠停車使用，大房
    丁○○不需使用，故未出資），此項未出登記建物，應屬出
    資者原始取得，原告僅以被告癸○○、辛○○、己○○為被
    告判命拆除，於法自有未合。
  (三)又原告與建商胡維新等既已與系爭土地上之其他四房談妥合
    建事宜（大房之子丁○○、二房甲○、三房子○○、周安民
    、四房徐素蘭、五房乙○○○、許貴棠、許敦皓），其以單
    純買賣為由提起本件之訴，實有欺騙法院之嫌，其所為移轉
    登記已有無效原因伏藏其內。另原告所舉損害金之計算方式
    ，未慮及系爭建物乃巷弄內居家平房，故按申報地價10% 計
    ，應有過巨。
  (四)併為答辯聲明：原告之訴駁回。如受不利判決願供擔保，請
    免為假執行。
三、被告丙○、庚○○、甲○、戊○○部分：
    系爭建物為被告等之被繼承人許文全所搭建，彼等對於原告
    請求拆除部分，並無意見，惟其等實際上並無使用，故認為
    不需支付相當於租金之利得或損害金。至系爭停車鐵皮棚架
    部分，與被告丙○、庚○○、甲○、戊○○無關，其等既未
    出資，亦未同意被告辛○○等搭建，故與其等無關，被告辛○○等並無權代表其等同意等情。併為答辯聲明：原告之訴
    駁回。
四、兩造不爭執之事項：
  (一)系爭建物坐落如附圖所示A （356 號土地，面積13.49 平方
    公尺）部分及B （363 號土地，面積124.35平方公尺）部分
    。系爭停車棚坐落如附圖所示C （364 號土地，面積134.75
    平方公尺）等情；並有台北縣中和市地政事務所土地複丈成
    果圖附卷可佐。
  (二)系爭363 號土地，原告於95年11月21日取得應有部分7/25所
    有權；95年11月21日起申報地價為每平方公尺1 萬5,120 元
    。
  (三)系爭364 號土地，原告於95年11月21日取得應有部分7/25所
    有權；95年11月21日起申報地價為每平方公尺1 萬5,811.2
    元。
  (四)系爭356 號土地，原告於95年11月21日取得應有部分7/50所
    有權；95年11月21日起申報地價為每平方公尺1 萬5,120 元
    。
  (五)系爭建物為訴外人許文全所原始起造；許文全於84年2 月9
    日死亡，被告辛○○、丙○、庚○○（原名許慶耀）、甲○
    、戊○○為其繼承人等情，並有許文全遺產申報書一份在卷
    可查。
  (六)被告癸○○為被告辛○○之妻；被告己○○（則為被告辛○○之子。
  (七)系爭363 號、364 號土地重測前為溪洲段頂溪洲小段223-64
    、223-31號土地，並於54年7 月17日由被告辛○○之祖父許
    源心取得全部所有權等情，並有土地登記謄本2 份（被證1
    至2） 附卷可佐。嗣許源心於55年8 月17日去世後，由許文
    全、許文梅、許文仕、許文發、許文合5 人繼承。
  (八)系爭356 號土地重測前為溪洲段頂溪小段223-65號土地，許
    文全亦係共有人之一（55年8 月17日因繼承取得；另有許文
    合、許文仕、許文發亦均係同一原因繼承取得各1/10等）。
    於許源心死亡前，尚有許詩容、許登旺及許文枝為共有人（
    彼等均因53年6 月20日分割轉載取得，並於55年2 月7 日完
    成登記許詩容、許登旺應有部分各1/8 ，許文枝應有部分2/
    8） 。嗣許文枝於60年8 月17日死亡後，由許陳白英、許塗
    英、許淑珍及許武雄繼承取得應有部分各1/16等情，有土地
    登記謄本1 份（被證3） 在卷可佐。
  (九)系爭建物於48年起造完成，許文全全戶於48年12月30日遷入
    設籍（詳被證4 戶口謄本）。
  (九)被告所提出估價單二份（被證9 、10）形式為真正，金額合
    計24萬元。
五、原告主張：系爭建物無權占有系爭356 號土地及363 號土地
    如附圖所示A 、B 部分，依民法第767 條、第821 條規定被
    告應將系爭建物拆除，將占用土地返還原告及其餘共有人等
    語。經查：
  (一)兩造於系爭建物為許文全原始起造一節，既無爭執，許文全
    於84年2 月9 日死亡後，自應由其繼承人全體（即被告辛○○、丙○、庚○○、甲○、戊○○）因繼承取得系爭建物所
    有權（公同共有）。是以，原告請求未據所有權或事實上處
    分權之被告癸○○、己○○將系爭建物拆除，並返還占用土
    地，於法自有未合，應予駁回。
  (二)被告辛○○抗辯：系爭建物乃有權占有系爭356 號及363 號
    土地一節，既為原告所否認，自應由被告就前開積極、利己
    事實負舉證之責。查被告抗辯系爭建物為有權占有，無非以
    ：系爭建物於48年間即由許文全建造完成，並設籍居住於該
    處；而系爭363 號土地重測前為溪洲段頂溪洲小段223-64
    號土地，並於54年7 月17日由被告辛○○之祖父許源心取得
    全部所有權；系爭356 號土地重測前為溪洲段頂溪小段223-
    65號土地，許文全亦係共有人之一等情為據，並提出戶口謄
    本1 份、土地登記謄本2份為證。經核
    (1)系爭363 號土地於54年7 月17日許文全之父許源心取得全
      部所有權時，系爭建物既已完成搭建（搭建時許源心復係
      共有人之一），彼等又係父子關係；加以證人丁○○到庭
      證稱：（是否知悉你祖父有無同意蓋房子？）我想應該是
      同意才能的，我沒有介入，那是我自己想的。（你祖父去
      世後，有5 人繼承，包括你父親，繼承情形如何？有無提
      到房子的事？）我不是很清楚，我記得沒有談到房子的事
      。（土地要如何使用有無談到？）我也不清楚，就按現況
      使用到現在。（系爭房子除許文全 (二房)住 過外，祖父
      輩有無人住過？）一直沒有住過，直到生病時才住過1 、
      2 個月等語（詳本院96年12月10日言詞辯論筆錄），經本
      院調查之結果，認按諸一般經驗法則，許文全於搭建系爭
      建物時，至少得認已經取得其父許心源之同意。即不問48
      年間許文全搭建系爭建物時，是否取得許心源以外其餘共
      有人之同意。許心源既於54年間取得系爭363 號土地所有
      權，應足推認許心源於取得363 號土地所有權時，與許文
      全間成立無償之使用借貸關係，同意系爭建物得使用系爭
      363 號土地至房屋滅失之日止。準此，被告抗辯：系爭建
      物，係有權占有使用系爭363 號土地一節，於法並無不合
      。
    (2)系爭356 號土地承前述，於48年間許心源僅係共有人之一
      ，迄其死亡之日止，亦僅取得應有部分1/2 （另有訴外人
      許詩容、許登旺及許文枝為共有人），是以許文全因繼承
      法律關係取得者，亦僅應有部分1/10。被告就許文全於48
      年間建屋時，除許心源外，亦得其餘共有人許詩容、許登
      旺及許文枝同意一節，既未提出任何證據以供本院審酌，
      自難認其等亦同意許文全之建屋行為，即被告抗辯：此部
      分亦係有權占有一節，並無可採。是原告主張：系爭建物
      占用356 號土地部分，仍屬無權占有，其得請求占用人拆
      屋還地，自屬有據。
  (三)基上，此部分原告依民法第767 條、第821 條規定，請求被
    告辛○○、丙○、庚○○、甲○、戊○○，將系爭建物占有
    如附圖所示A 部分（即系爭356 號土地占用部分，面積13.9
    4 平方公尺）拆除，將占用土地返還原告及其餘共有人為有
    理由，逾此部分之主張，則屬無據，應予駁回。
六、原告主張：被告癸○○、己○○、辛○○未經全體共有人同
    意，擅於系爭364 號土地如附圖所示C 部分搭建系爭停車棚
    ，爰依民法第767 條、第821 條規定，請求其等將無權占用
    之系爭停車棚拆除，將占用土地返還原告及其餘共有人等語
    。被告癸○○、己○○、辛○○則以：系爭停車棚乃經五房
    同意起造，故非僅被告癸○○、己○○、辛○○為原始起造
    人，且屬有權占有等語為辯。經查：
  (一)系爭停車棚係於86年間由被告辛○○出面委託訴外人圓成鋁
    業有限公司及圓成工程行興建，並於完工後由其支付工程款
    予承攬人一節，有被告提出之估價單二紙（被證9 、10）在
    卷可佐；並核與被告許慶自承，於完工後，二房部分係由其
    停車於其內等情相符，經本院調查結果，此部分應可認為真
    正。
  (二)被告辛○○雖辯以：係五房共同出資，故事實上處分權應包
    含其他房等語。然查，大房部分並未出資一節，為兩造所不
    爭執，本認其等為事實上處分權人。另證人丁○○到庭證稱
    ：他自己先蓋好後，才來跟我們五房分擔工程費用，我們這
    房不同意所以沒有付等語（詳本院96年12月10日言詞辯論筆
    錄）。證人乙○○○亦稱：我回來的時候就蓋好了。癸○○
    是有跟我收錢，因為要停車，如果不出資，就不能停，我出
    的是停車的錢，不是蓋的錢等語（詳本院97年1 月7 日言詞
    辯論筆錄）。經本院調查之結果，認被告辛○○既係於搭建
    完成後，始向其他各房要求分攤，不問其分之費用是否按搭
    建之工本費計算，其他各房既無參與原始起造之意，復非基
    於取得系爭停車棚事實上處分權之意而交付與出資額相當之
    金錢予辛○○，難認其等對於系爭停車棚具事實上處分權。
    至被告聲請傳訊證人許文仕部分，本院認由前述已到庭證人
    之證詞已足佐其他各房並無取得事實上處分權之意。加以許
    文仕於97年1 月3 日提出陳報狀，其內容亦與已到庭證人陳
    述之內容相符，有陳報狀一紙在卷可佐，是無再予傳訊之必
    要，附此敘明。即原告主張：被告辛○○對系爭停車棚有事
    實上處分權一節，應屬有據。至被告癸○○、己○○應係基
    於被告辛○○代理人之身分參與，就此部分應無事實上處分
    權，併此敘明。
  (三)再承前述，於86年間訴外人丁○○、許敏、許政、許伸洋、
    許林薰（以上均大房許文梅之繼承人）；甲○、辛○○、庚○○等（以上為二房）；許文仕（三房）；許文發（四房）
    ；乙○○○、許敦皓、許貴棠（以上為五房）共有；此比對
    被告所提出被證12所載（包含系爭364 號土地分割共有物訴
    訟，時間係在95年9 月以前），其共有人包含乙○○○、許
    敦皓（應有部分各1/15）；許貴棠（應有部分8/75）；許文
    發、許文仕（應有部分各1/5） ；周安民、許伸洋、甲○、
    丁○○、許政、許敏、許林薰；己○○、子○○（應有部分
    各1/ 25 ）等情，足佐86年間系爭364 號土地確仍為五房共
    有（惟登記所有人則不一）。再參酌被告癸○○於96年12月
    10日當庭陳稱：（當初是和誰講好的？）三叔、四嬸、五嬸
    ，我們本身是二房。（你們這房跟誰說？）當時庚○○帶大
    陸沒辦法表示同意或不同意。（被告丙○、甲○、戊○○其
    他人呢？）他們都沒有示意見，沒說同意或不同意，當時我
    是以長輩為準。被告丙○沒有意見。惟被告丙○等之訴訟代
    理人子○○當庭陳稱「我們雖然是同一房，但不同意他們蓋
    停車棚。」；證人丁○○亦稱「我第一次和他們吵架就是為
    了車庫的事情，致於四嬸、五嬸我不知道他們吵過幾次，本
    來當時我就要提告訴，但長輩為了家庭和諧，所以才沒告。
    」（以上詳本院96年12月10日言詞辯論筆錄）；證人乙○○○則稱「蓋的時候並沒有經過我的同意，五房的部分登記在
    我和二個兒子名下，我們都不知情」等語（詳本院97年1 月
    7 日言詞辯論筆錄）。經本院調查之結果，認共有人單純之
    沈默，本無法為同意其使用之推論；遑論依丁○○之證詞足
    佐，其已為明示之反對。故本件難認被告辛○○已就系爭停
    車棚有權占有系爭364 號土地如附圖所示C 部分盡舉證之責
    。
  (四)準此，原告依民法第767條、第821條規定請求被告辛○○將
    系爭停車棚占有如附圖所示C 部分（即系爭364 號土地占用
    部分，面積134.75平方公尺）拆除，將占用土地返還原告及
    其餘共有人為有理由，逾此部分之主張，則屬無據，應予駁
    回。
七、原告主張：依民法第179 條及第185 條規定被告應連帶給付
    系爭建物占用系爭356 號土地及363 號土地部分相當於租金
    之利得或損害部分。經查：
  (一)關於系爭363 號土地部分，承前述，係有權占用，故原告此
    部分之請求，為無理由，應予駁回。
  (二)關於系爭356號土地部分：
    (1)承上所述，被告辛○○、丙○、庚○○、甲○、戊○○所
      有系爭建物占用系爭356 土地如附圖所示A 斜線部分建屋
      既屬無權占有，而無權占用他人之物，自占有人方面，依
      社會通念可能獲得相當於租金之利益（最高法院61年台上
      字第1675號判例參照），就權利人而言，如無反證，其所
      受損害自與租金相當，兩者同以租金數額為據（最高法院
      58 年 度台上字第3717號判決參照），且非都市地方土地
      之利用價值通常較都市土地為低，是以無權占用非城市地
      方之房屋不論依民法第179 條之規定返還利益或依同法第
      184 條及第185 條規定請求賠償，均受土地法第97條所「
      以不超過土地及其建築物申報總價額年息10% 為限」之限
      制。所謂土地申報地價依土地法施行法第25條及土地法第
      148 條規定，係土地所有人依該法規定所申報之地價。查
      系爭356 號土地95年11月21日起申報地價為每平方公尺1
      萬5,120 元等情，已如前述，則系爭建物所占用系爭356
      號土地之申報總價為21萬773 元（15,120*13.94=210,773
      ）。經本院審酌系爭建物所占用之系爭356 土地鄰近永和
      市○○路及中正路口，地處永和市○○○○地段，地理環
      境優良，附近有頂溪捷運站、中正橋交通十分便利，另鄰
      近樂華觀光夜市、台北縣立永平高中，生活機能便利等情
      有照片10幀（原證5） 附卷可佐，認原告主張以法定地價
      年息10% 核計，應屬合理（即相當於每月1,756 元（
      210,773*0.1/12=1,756）。再以原告應有部分7/50折計結
      果，原告每月得請求246 元（1,756*7/50=246）。準此，
      原告本於共同侵權行為法律關係，請求被告辛○○、丙○
      、庚○○、甲○、戊○○連帶給付原告1,552 元（自95年
      11月21日起至96年5 月31日止，共192 日，合計1,552 元
      ；210,773*0.1*192/365*7/50=1,552）及自起訴狀繕本送
      達翌日起（被告辛○○96年6 月13日、丙○96年10月4 日
      、庚○○96年10月4 日、甲○96年12月12日、戊○○96年
      10月4 日）至清償日止，按年息5%計算法定遲延利息。既
      自起訴狀繕本送達翌日起至返還土地之日止，按月連帶給
      付原告246 元。即被告辛○○應給付原告910 元（自96年
      6 月13日起至96年10月3 日止，共3.7 個月，合計910 元
      (246*3.7=910)） 。被告辛○○、丙○、庚○○、戊○○
      應連帶給付原告541 元（自96年10月4 日起至96年12月11
      日止，共2.2 個月，合計541 元 (246*2.2=541） 。被告
      辛○○、丙○、庚○○、甲○、戊○○自96年12月12日起
      至返還土地之日止，按月連帶給付原告246 元，為有理由
      ，應予准許；逾此部分之請求則屬無據，應予駁回。
八、綜上，原告本於民法第767 條、第821 條規定，請求被告辛○○、丙○、庚○○、甲○、戊○○將坐落系爭356 號土地
    如附圖A 部分所示房屋拆除，將土地返還原告及其餘共有人
    ；本於民法第185 條規定，請求其等連帶給付原告1,552 元
    及各自起訴狀繕本送達翌日起清償日止，按年息5%計算之利
    息；暨自起訴狀繕本送達翌日起至返還土地之日止，按月連
    帶給付原告246 元。本於民法第767 條、第821 條規定，請
    求被告辛○○將坐落系爭364 號土地上如附圖C 部分所示地
    上物拆除將土地逗原告及其餘共有人，為有理由，應予准許
    ；逾此部分之請求則屬無據，應予駁回。
九、兩造均明願供擔保請准告假執行或免為假執行宣告，經核原
    告勝訴部分並無不合，爰各酌定相當之擔保金額准許之。至
    原告敗訴部分，其假執行之聲請已失所附麗，應併駁回。
結論：原告之訴為一部有理由、一部無理由，依民事訴訟法第79
條、第85條、第390條第2項、第392條，判決如主文。
中    華    民    國    97    年    1     月    21    日
                  民事第一庭    法  官  黃信滿
以上正本係照原本作成
如對本判決上訴，須於判決送達後20日內向本院提出上訴狀
中    華    民    國    97    年    1     月    21    日
                            書記官  林月蓉


司法院資訊處製作；財團法人民間司法改革基金會備份。
